最高法院刑事判決　　　　　　九十六年度台上字第五六八四號
上　訴　人　台灣高等法院台南分院檢察署檢察官
被　　　告　丁　○
選任辯護人　陳清白律師
被　　　告　甲○○
　　　　　　乙○○
　　　　　　丙○○
　　　　　　戊○○
　　　　　　己○○
上列上訴人因被告等違反公職人員選舉罷免法案件，不服台灣高
等法院台南分院中華民國九十六年一月三日第二審判決（九十五
年度選上訴字第五九九號，起訴案號：台灣台南地方法院檢察署
九十三年度選偵字第一三、一六、二０、二一、三一、三七、三
九、四四、四五號，九十四年度選偵字第三、八號），提起上訴
，本院判決如下：
    主  文
原判決關於甲○○、乙○○、丙○○、丁○、戊○○、己○○部
分均撤銷，發回台灣高等法院台南分院。
    理  由
本件原判決以公訴意旨略謂：被告甲○○係第六屆立法委員選舉
台南縣選區候選人；陳啟明係前台南縣七股鄉鄉長，為甲○○競
選總部總幹事；被告乙○○係甲○○私人秘書，陳玉芬為甲○○
秘書兼助選員；被告丙○○係甲○○轄下法翰股份有限公司（下
稱法翰公司）總務。另證人林劍龍係台南縣佳里鎮鎮民代表會之
代表，證人賴東約係台南縣後壁鄉鄉民代表會主席並擔任甲○○
競選總部副總幹事，二人分別為甲○○在台南縣佳里地區及後壁
鄉之重要樁腳。（一）甲○○、乙○○、丙○○、丁○、戊○○
、己○○與林劍龍、陳玉芬共同以魚酥行賄選民：甲○○及其競
選團隊，為避免於立法委員選舉投票前夕全面性分送禮盒賄選為
警、調單位查獲，思假中秋節及重陽節送禮之名，行分送選民禮
盒賄選之實，乃共同基於投票行賄之犯意聯絡，由甲○○於民國
九十三年九月二十七日，透過丙○○自其農民銀行（起訴書誤為
華僑銀行）帳戶中提領現金新台幣（下同）二千萬元供分派行賄
之用（原判決附表編號一事實）。其後即囑託乙○○提供行賄用
之款項四十八萬元予證人陳玉芬，其中約十萬元用於購買菸、酒
、茶葉等分送選民（原判決附表編號三事實），其餘三十八萬元
則由陳玉芬委請林劍龍配合，自九十三年九月十四日起至同年十
一月四日止，向台南縣北門鄉中樞村一００之七號台南縣漁民權
益促進會生產合作社（下稱漁權會），購買虱目魚酥罐頭共三千
二百三十一罐（原判決附表編號四事實），每三罐（市價約四百
五十元）裝為一盒，由林劍龍利用其以往選舉樁腳為其發放禮品
。林劍龍並與陳玉芬共同先於九十三年九月至十月間，分別拜訪
證人即台南縣佳里鎮溪洲里社區發展協會會長陳上明、被告即興
化里老人會會長丁○、被告即營頂里社區發展協會附設長壽俱樂
部會長戊○○、被告即營頂里里長己○○、證人陳進義、邱振逢
等人，由陳玉芬頒發甲○○競選總部指導委員聘書予該等樁腳，
林劍龍則將上開魚酥禮盒分別交付陳上明、丁○、戊○○、己○
○等人後，要求彼等發送虱目魚酥予選民各一盒（共三罐）。陳
上明遂委由其妻陳炒、證人即老人會幹部黃陳金潘將魚酥禮盒發
送予台南縣佳里鎮溪洲里社區發展協會會長、親友或鄰居等有投
票權之選民；戊○○則親自發放魚酥禮盒予其所屬之老人會成員
，丁○亦委由證人即其所屬老人會委員蘇仙保、黃佑昌、鄭春福
、黃福琴、蘇德勝、黃素月、黃石硬、林登錄、黃進興、黃國松
、黃明仁、黃福元、邱永昌、莊茂、洪藤、黃信次等人分發魚酥
禮盒於該老人會會員。上述基層樁腳或於發放時或於發放後，由
自己或其所委託發放禮盒之人告知受賄選民該等物品係甲○○所
送，並拜託受賄之選民於投票時支持甲○○，如選民適不在家，
即在禮盒旁置放面紙等甲○○之宣傳品，以達賄選效果。而上述
受賄選民，亦基於投票受賄之故意，於收賄後以明示或默示之方
式，許其投票權為一定之行使。（二）甲○○、乙○○、丙○○
、林劍龍與陳玉芬等人復共同承前賄選之犯意，另於九十三年十
月至十二月間，由甲○○授意乙○○提供資金予陳玉芬，由陳玉
芬與林劍龍或共同或各別出面購買高級洋酒、五八金門玉山高粱
酒、公賣局販售之紀念九二一長壽香菸及向台南縣佳里鎮○○路
五五八號陳啟辰所開設茶行購買每斤三千元之大禹嶺茶葉六斤（
每四兩裝為一罐）等行賄用物品後，二人親自發放上述虱目魚酥
罐、酒、香菸、茶葉等禮品予陳國亨、曾金獅（均由第一審另案
審理）、己○○、戊○○、丁○（上開三人此部分涉及受賄部分
未據起訴）等親近之友人，同時亦要求受賄選民在投票時支持甲
○○，而以此方式約定彼等投票權為一定之行使，該等選民基於
投票受賄之故意，於收賄後明示或默示許其投票權為一定之行使
。（三）甲○○為順利當選，復於本次立法委員選舉前，基於概
括犯意，假捐助之名，捐款予其選區內之下列機構、團體，使該
機構、團體之成員因感激而於投票時給予支持，間接達到賄選之
效果：(1)於九十三年九月十八日，利用台南縣將軍鄉早覺會慶祝
九週年會慶，舉行晚會之機會，到會場尋求支持，並假捐助之名
，贊助該會八萬元經費，該會會長並當場宣布答謝甲○○，使該
會會員於日後投票予甲○○（原判決附表編號六事實）。(2)九十
四年（似為九十三年之誤）十一月二十五日晚上，利用台南縣大
內鄉頭社公廨太上皇忠義廟舉辦平埔夜祭活動之機會，到會場致
詞尋求支持，並假捐助之名，贊助該廟五萬元經費，因是時已近
投票日，為規避檢調等單位之調查，遂將該筆捐款以證人楊登山
之名義入帳（原判決附表編號七事實）。(3)九十三年七月二十八
日，利用台南縣大內鄉老人福利促進會慶祝週年慶舉辦餐聚活動
之機會，到會場尋求支持，並假捐助之名，贊助該會二萬元經費
；又於同年十月二十八日另捐助二萬元，使該老人會總幹事邱添
四因而心懷感激，大力為甲○○向會員拉票（原判決附表編號八
事實）。(4)九十三年十一月間，透過甲○○以其母李黃玉蘭名義
所設立之基金會，捐助台南縣後壁鄉嘉民社區媽媽教室二萬元，
該媽媽教室收受捐款後，即由黃莊勤轉告該教室成員，甲○○捐
款之事，並另由賴東約要求該教室會員投票支持甲○○（原判決
附表編號九事實）。(5)九十三年十一月二十四日，透過上開基金
會，捐助台南縣佳里鎮興化里社區發展協會附設長壽俱樂部（俗
稱老人會）三萬元，並由會長丁○當眾宣布甲○○捐款之事，藉
機拉攏該會會員，期使於日後投票支持甲○○（原判決附表編號
十事實）。(6)另台南縣柳營鄉旭山村村長張清雲因遇甲○○到訪
，明知上開基金會為了第六屆立法委員之選舉考量，可補助該村
巡守隊相關經費，仍居中介紹該巡守隊之隊長蔡坤成向證人即該
基金會主任陳金容申請補助，甲○○及陳金容為爭取該巡守隊成
員於第六屆立法委員選舉中投票支持甲○○，遂於九十三年五月
間，透過張清雲居間介紹，受理蔡坤成申請補助相關經費，由陳
金容於同年七月三十一日交付以上開基金會為發票人，票號Ｍ0
000000號，面額六萬元之支票一紙予蔡坤成及證人陳金福
，同時要求彼等及該巡守隊之成員，於年底第六屆立法委員選舉
時，投票支持甲○○，蔡坤成及陳金福收受上開賄賂後，旋應允
投票予甲○○，而許以投票權一定之行使（原判決附表編號十一
事實）。被告等六人均涉犯公職人員選舉罷免法第九十條之一投
票行賄罪嫌，甲○○另涉同法第九十一條第一項第一款假藉捐助
團體之名行賄罪嫌云云。經審理結果，認被告等六人之犯行均尚
屬不能證明，因而維持第一審所為諭知被告等六人均無罪之判決
，駁回檢察官在第二審之上訴。固非無見。
惟查：（一）、九十二年修正公布之刑事訴訟法改採以當事人進
行為主之訴訟制度，檢察官代表國家偵查犯罪、實施公訴，基於
當事人一方原告之地位，就被告犯罪事實及訴訟條件與據以認定
證據能力等訴訟程序上之事實，固應善盡舉證責任。然因檢察官
訊問證人、鑑定人等被告以外之人時，均能遵守法律規定而不致
違法取供，並令具結，可信性極高，為兼顧理論與實務，乃於同
法第一百五十九條之一明定檢察官於偵查程序取得被告以外之人
所為陳述，除顯有不可信之情況者外，均有證據能力，得為證據
。故被告等當事人、代理人、辯護人、輔佐人若主張其顯有不可
信之情形者，本乎當事人主導證據調查原則，自應負舉證責任，
否則，被告以外之人向檢察官所為之陳述，毋庸另為證明，即得
作為認定被告犯罪之證據。而所謂「顯有不可信」之情況，係指
其不可信之情形，甚為顯著了然者，固非以絕對不須經過調查程
序為條件，然須從卷證本身，綜合訊問時之外部情況，例如：是
否踐行偵查中調查人證之法定程序，給予在場被告適當詰問證人
之機會等情，為形式上之觀察或調查，即可發現，無待進一步為
實質調查之情形而言。此與具有證據能力之供述證據，其實質之
證明力如何，仍待法院綜合全辯論意旨及調查證據所得，依法認
定者不同。原判決雖謂乙○○在偵查中，居於證人地位向檢察官
自承其提供予陳玉芬購買魚酥賄贈選民之款項，係甲○○所交付
云云之陳述，因設備故障，致無錄音可供勘驗查明乙○○係於充
分瞭解檢察官訊問之真意且未受影響之情形下所為，即難採為不
利甲○○之認定云云，但刑事訴訟法關於證人之訊（詢）問，本
無應予錄音之明文，故訊問證人時未予錄音或錄影，尚難指其訊
問時之外部狀況，自卷證形式上觀察，一望即知顯有不可信之情
形。被告等人復未指出並證明乙○○上開證言有何顯不可信之情
況，原判決逕認不得資為甲○○、丙○○、乙○○等三人共同以
提領之二千萬元供為賄選之證據，其採證有違證據法則。（二）
、原判決不採信乙○○於九十四年三月二十五日偵查中所為上開
供述，復於理由另謂自乙○○當日三次應訊之過程觀之，其先稱
款項來源為黃耀商贊助，經檢察官諭知當庭逮捕及向法院聲請羈
押後，始改稱該款係甲○○交付等語，足見其確有因懼怕遭羈押
而自行揣度迎合檢察官偵查方向並故為不實陳述，藉免遭羈押之
可能云云，似又意指乙○○上開不利於甲○○等之供述，係為換
取己身免受羈押之利益，非出於對檢察官訊問內容之誤解所致，
核與前述顯有不可信之論敘，容有扞格，已有判決理由矛盾之可
議。況乙○○於檢察官諭知逮捕及聲請羈押前後，所述其交付陳
玉芬購買魚酥之資金來源或有不一，但就該款係其交付予陳玉芬
一節基本社會事實之陳述，則始終一致，似無原判決所謂因懼怕
羈押而曲迎檢察官故為不實供述可言，原判決執為捨棄不採之理
由，併有證據上理由矛盾之違失。（三）、證據取捨與其價值之
判斷，固屬於事實審法院自由行使之職權，但此項判斷職權之行
使，前後標準須相一致，否則即有判決理由矛盾之違法。陳玉芬
於偵查中，就其用以購買魚酥行賄選民之資金來源，或稱係林劍
龍，或謂不知名之林姓人士，或改稱林寶墻，或陳述係其自有，
末稱係乙○○所交付云云，固然不一而足，但其中由乙○○所交
付一節之供述，適與乙○○始終一致所稱購買魚酥資金係其交付
陳玉芬等語，若合符節，至其餘說詞則均無任何佐證，而純屬陳
玉芬片面陳述，乃原判決就該陳玉芬與乙○○所述相符之供證，
仍以彼等未詳述交付款項之過程，致無從互相印證為由，予以捨
棄不採；而就無任何佐證，僅屬陳玉芬片面陳述之購買魚酥資金
係林寶墻所交付云云，卻以其尚不違情，即據而為有利於甲○○
等人之判斷，其此項採證職權之行使，前後寬嚴標準顯然不一，
同有判決理由矛盾之違失。再者，陳玉芬雖供證林寶墻傾向民主
進步黨，與甲○○屬國民黨之政治傾向不同，但林寶墻曾向其提
及，因自覺年老，無法續行協助世交之子林劍龍在政治上發展，
故出資協助甲○○競選立法委員，目的在使甲○○順利當選後，
代其提攜林劍龍從政云云，然林劍龍是否確為林寶墻世交之子，
與陳玉芬之證言是否屬實之認定至有關係，乃原審就此前提事實
之真實性如何，並未詳予探求，亦未於理由為必要之說明；又甲
○○於審理中屢指其與林寶墻素不相識，復未承諾當選後將提攜
林劍龍等語，亦與陳玉芬所指林寶墻出資之目的有違，原判決雖
採信陳玉芬所述林寶墻已表示待選舉開票後，方有籌碼與甲○○
談判云者，然林寶墻與甲○○彼此既素不相識，政治立場亦異，
且影響選情之因素複雜萬端，而林寶墻非但未就其出資支持甲○
○之目的，事先與甲○○取得共識，甚且連最起碼之知會亦付之
闕如，即率爾支出三十餘萬元之相當資金，支持不同政治立場之
甲○○競選立法委員，並選擇以賄選之違法方式為之，能否謂無
違情之處？饒富研求。原判決遽予採信，殊嫌速斷。（四）、證
據取捨與其價值之判斷，固屬於事實審法院之職權，但此項自由
判斷職權之行使，仍應受經驗法則與論理法則之支配，否則即有
違背證據法則之違法。原判決採信陳玉芬之證言，認其所購買，
由林劍龍分別交付丁○、戊○○及己○○等人之魚酥禮盒，確為
賄賂選民，要求於立法委員選舉時投票支持甲○○。則按諸賄選
，不論係候選人本人或由他人授意或出資贊助，咸於致送不正利
益之時，即對收賄之選民要求其投票權為一定行使或不行使之一
般經驗法則，丁○、戊○○及己○○已收受林劍龍交付之魚酥禮
盒，原判決卻仍以該禮盒無法證明係甲○○本人授意或出資，即
採信丁○等三人所持林劍龍交付禮盒時未告知係為支持甲○○競
選之辯解，此項職權之判斷，是否合乎經驗法則？仍有研求之餘
地。以上，或係檢察官上訴意旨所指摘，或為本院得依職權調查
之事項，應認原判決有發回更審之原因。甲○○、丙○○被訴與
賴東約共同預備賄選部分，因公訴意旨認與撤銷發回部分有裁判
上一罪關係，基於審判不可分之原則，亦一併發回。
據上論結，應依刑事訴訟法第三百九十七條、第四百零一條，判
決如主文。
中　　華　　民　　國　 九十六　 年　 十　 月  二十五  日
                      最高法院刑事第七庭
                          審判長法官  張　淳　淙
                                法官  劉　介　民
                                法官  張　春　福
                                法官  蔡　彩　貞
                                法官  林　俊　益
      本件正本證明與原本無異
                                      書  記  官
中　　華　　民　　國　九十六　年　 十一　 月   十六   日
                                                    ｍ
